【裁判字號】    98,易,571
【裁判日期】    990120
【裁判案由】    詐欺
【裁判全文】
臺灣士林地方法院刑事判決               98年度易字第571號
公  訴  人  臺灣士林地方法院檢察署檢察官
被      告  丁○○
選任辯護人  陳岳瑜律師
            王曹正雄律師
上列被告因詐欺案件，經檢察官提起公訴（98年度偵緝字第1134
號），及移送併辦（臺灣板橋地方法院檢察署98年度偵字第2327
2 、23273 號、臺灣臺北地方法院檢察署98年度偵字第22566 號
），本院判決如下：
    主    文
丁○○幫助共同意圖為自己不法之所有，以詐術使人將本人之物
交付，處有期徒刑陸月，如易科罰金，以新臺幣壹仟元折算壹日
。
    犯罪事實
一、丁○○明知申請帳戶使用係輕而易舉之事，一般人無故取得
    他人金融帳戶使用之行徑常與財產犯罪之需要密切相關，而
    可預見該名不自行申辦帳戶使用反四處蒐集他人存摺之人，
    可能係遂行不法所有意圖用以詐騙他人，又對於提供帳戶予
    他人使用雖無必引發他人萌生犯罪之確信，但仍以縱若有人
    持以犯罪亦不違反其本意，而基於幫助詐騙份子向他人詐取
    財物之犯意，於民國98年2 月間至98年4 月28日前某日，在
    不詳地點，將其前所申設之台新國際商業銀行忠孝分行（下
    稱台新銀行）第00000000000000號帳戶及新光商業銀行大直
    分行（下稱新光銀行）第0000000000000 號帳戶之存摺、金
    融卡及密碼，提供予真實姓名年籍不詳之詐欺集團成員使用
    ，以此方式幫助該犯罪集團向他人詐取財物。嗣該詐欺集團
    成員遂基於意圖為自己不法所有之犯意聯絡為下列詐欺犯行
    ：(一)98年4 月28日晚間7 時許，撥打電話予戊○○，佯稱係
    奇摩賣家，因戊○○購物時誤勾選為分期付款，為免其帳戶
    每月自動扣款，需前往自動櫃員機操作取消，戊○○誤信之
    ，遂依指示前往自動櫃員機操作，因而匯款新臺幣（下同）
    4 萬1,000 元至丁○○前揭台新銀行帳戶。(二)同日晚間8 時
    許，撥打電話予丙○○，佯稱係交易之賣家，因丙○○設定
    錯誤，將之前的金額變成每個月扣款800 元，要求丙○○先
    停止帳戶，以避免每月扣款，丙○○不疑有他，遂依指示至
    彰化市○○路1 號師大郵局自動提款機操作，因而匯款1,69
    0 元至上開丁○○之台新銀行帳戶內。(三)同年月29日上午9
    時許，撥打電話予乙○○，佯稱為其小學同學廖惠，且急需
    一筆款項救急，致乙○○陷於錯誤，而前往新光銀行東台南
    分行臨櫃匯款6 萬5,000 元至丁○○上開新光銀行帳戶。(四)
    同年月29日上午11時30分許，撥打電話予甲○○，佯稱為其
    女兒且有急事需要用錢，要求甲○○先行匯款，致甲○○陷
    於錯誤，委由劉璧華至板信商業銀行臨櫃匯款10萬元至丁○○上開新光銀行帳戶。前開匯入之款項，均旋遭該詐欺集團
    成員提領一空，嗣戊○○、丙○○、乙○○、甲○○方知受
    騙，並報警處理，始循線查悉上情。
二、案經臺北縣政府警察局中和第一分局報告臺灣板橋地方法院
    檢察署及臺北市政府警察局中山分局報告臺灣臺北地方法院
    檢察署呈請臺灣高等法院檢察署檢察長令轉臺灣士林地方法
    院檢察署檢察官偵查起訴，及移送併辦。
    理    由
一、訊據被告丁○○雖不否認申設前開新光銀行、台新銀行帳戶
    ，惟矢口否認有何幫助詐欺犯行，辯稱：前開二帳戶與中小
    企銀、土地銀行等帳戶先前是因為薪資轉帳、繳納貸款等原
    因而開立，因後來無力繳納卡債及貸款而不敢使用各該帳戶
    ，遂將金融卡之密碼記載在存摺內，與金融卡一起放在房間
    櫃子上之收納盒中，98年2 月間搬家搬到臺北縣蘆洲市現住
    處後，直到98年5 月9 日要以彰化商業銀行帳戶匯租金予房
    東時才知伊帳戶遭列為警示帳戶，經清查後發現其收納盒中
    之銀行存摺、金融卡及一個存錢筒均遺失云云（見本院98年
    度審易字第1961號卷第16頁）。
二、經查：
  (一)上開台新銀行第00000000000000號帳戶及新光銀行第000000
    0000000 號帳戶係被告申設使用，為被告供承在卷（見本院
    卷第16、66頁），並有新光銀行98年6 月6 日新光銀大直字
    第37號函所附開戶資料、98年12月16日（98）新光銀大直字
    第75號函所附開戶資料、台新銀行98年5 月14日台新作為字
    第9807563 號函所附基本資料、98年12月16日台新作文字第
    9819543 號函暨所附交易明細資料等在卷可稽（見北檢第15
    777 號偵查卷第43至47頁、板檢第17523 號偵查卷第16至18
    頁、本院卷第21至25、37至46頁），堪予認定。
  (二)又被害人戊○○、丙○○、乙○○及甲○○等人分別因接獲
    詐欺集團電話，誤認該集團成員所謊稱之誤設分期付款設定
    、友人、女兒急用需借款等事由為真，而分別依指示前往匯
    款，被害人戊○○、丙○○分別匯款4 萬1,000 元、1,690
    元至被告上開台新銀行帳戶，被害人乙○○、甲○○則分別
    匯款6 萬5,000 元、10萬元至被告前揭新光銀行帳戶內，且
    其等所匯入之款項均旋即遭詐欺集團人員提領一空等情，亦
    分據證人即被害人戊○○、丙○○、乙○○及甲○○，與證
    人廖惠詳述在卷（見北檢第15777 號偵查卷第11、12頁、板
    檢第17523 號偵查卷第4 頁、北檢第18576 號偵查卷第4 、
    5 頁、北檢第21082 號偵查卷第5 至7 、8 至10頁），並有
    被害人戊○○所提出之台新銀行自動櫃員機交易明細表、被
    害人丙○○所提出之郵政自動櫃員機交易明細表、被害人甲○○所提出匯款人為劉璧華名義之板信商業銀行匯款申請書
    、被害人乙○○所提出之新光銀行存入憑條及前開台新銀行
    、新光銀行函文所附交易明細資料等附卷可參（見北檢第15
    777 號偵查卷第13頁、第17523 號偵查卷第7 頁、第18576
    號偵查卷第8 頁、第21082 號偵查卷第26頁），是被害人戊○○、丙○○、乙○○及甲○○確實因遭詐欺集團之詐欺而
    陷於錯誤，致將前開款項匯入被告上揭台新銀行、新光銀行
    帳戶內，且均遭詐欺集團提領一空等情，亦堪認定。
  (三)且前開台新銀行、新光銀行帳戶均為被告本人申請開立，自
    可由被告隨時辦理終止、取消等手續，縱使銀行存摺、金融
    卡遺失，亦不影響之，故若該詐欺集團成員非由被告自願提
    供帳戶供其等使用，而可掌控該帳戶，又怎可能任意將其等
    費盡心思所詐騙而得之款項存入被告之帳戶中，而冒著無法
    領得之風險？又被告供稱伊直至98年5 月9 日因無法以另外
    之彰化商業銀行帳戶匯出租金款項予房東時始知悉伊之前開
    二帳戶遭列為警示帳戶，經清查才發現伊之前開銀行帳戶與
    其他土地銀行、中小企銀帳戶之存摺、金融卡、密碼均已遺
    失等語，亦即直至被害人等遭詐騙後報警時止，被告均未發
    現該二帳戶存摺、金融卡及密碼遺失而未曾掛失前開帳戶存
    摺、金融卡，然依被告所提出台新銀行、新光銀行之清償證
    明（見本院98年度審易字第1961號卷第35、38頁），被告已
    於98年4 月10日將所積欠台新銀行、新光銀行之債務全數清
    償完畢，惟被告於辦理清償上開債務時竟均未發現各該帳戶
    之存摺、金融卡遺失，似亦有疑。
  (四)被告又辯稱伊將因積欠卡債、貸款而不敢使用之銀行帳戶包
    括土地銀行、中小企銀及本案之台新銀行、新光銀行帳戶存
    摺、金融卡均一併放在同一個收納盒中，且為免將來忘記金
    融卡密碼，乃將密碼記載於存摺上，後來發現前開置於收納
    盒中之帳戶存摺、金融卡均遺失，除本案之台新銀行、新光
    銀行帳戶遭詐欺集團使用外，其他帳戶並無遭其他被害人指
    訴因遭詐騙而匯入款項等情（見本院卷第66至68頁），然果
    真如此，又何以僅台新銀行、新光銀行之帳戶遭詐欺集團使
    用，其餘同時遺失之收納盒中其他土地銀行、中小企銀帳戶
    均未遭詐欺集團使用？是被告辯稱：台新銀行、新光銀行帳
    戶存摺及金融卡係於98年2 月間搬家到現住處直至98年5 月
    9 日發現帳戶遭列為警示帳戶時止之期間內遺失云云，實難
    採信。
  (五)被告雖又提出財團法人聯合徵信中心查詢資料、當事人綜合
    信用報告、台新銀行、友邦國際信用卡股份有限公司、中國
    信託商業銀行、新光銀行等之清償證明，欲證明伊自96年9
    月間起即因現金週轉不靈無力繳納貸款、信用卡卡費，而不
    敢使用本案銀行帳戶，且出售銀行帳戶之對價相較於伊積欠
    銀行之款項顯係杯水車薪，實無出售銀行帳戶之動機，且若
    確實將帳戶交予詐欺集團使用，又何需借款清償積欠銀行之
    款項云云。惟實務上，交付帳戶存摺、金融卡予詐欺集團使
    用，其原因眾多，或有無償提供予相識之人或第三人，或因
    急需用錢而出售、出租予第三人，且出售、出租之價格不一
    而足，是被告辯稱因積欠銀行款項多於出售帳戶之對價，所
    以無出售帳戶之動機云云，亦非可採。
  (六)況依常情，帳戶之申設人如有積欠銀行債務，於該銀行帳戶
    中有存入款項時，該帳戶內款項即可能遭債權人銀行扣款用
    以抵償債務，是若此等積欠銀行債務之申設人帳戶欲供作詐
    欺集團使用，亦將使詐欺集團面臨可能無法領得詐騙所得款
    項之情形。從而，被告雖提出於98年4 月10日將積欠台新銀
    行、新光銀行之債務全部清償完畢之證明，然此舉亦可能僅
    係為了使詐欺集團得以順利使用該等帳戶而已，尚不足為有
    利於被告之認定。被告確有將台新銀行、新光銀行帳戶之存
    摺、金融卡及密碼等交付詐欺集團使用之行為，而有幫助詐
    欺集團詐騙他人之犯意，且交付之時間應在被告98年2 月間
    搬家至現蘆洲住處至98年4 月28日首位被害人戊○○遭詐騙
    前間之某日。
  (七)至被告另提出租賃契約、匯租金予房東之匯款回條聯、員工
    在職證明書及薪資明細等欲證明被告因帳戶遭凍結而無法以
    自己之帳戶轉匯租金予房東，且伊有正當職業，亦無理由甘
    冒刑責云云，然被告亦不否認伊自96年間起即有經濟上之困
    難致積欠銀行債務，是被告雖有固定之薪資收入，然此薪資
    收入是否足以支應其生活所需，即不得而知；另租賃契約、
    匯款回條聯則與本案無關，亦不足為有利於被告之證明。被
    告辯稱不知伊所申設之台新銀行、新光銀行帳戶存摺、金融
    卡遺失等語，並非可採，被告將台新銀行、新光銀行帳戶之
    存摺、金融卡及密碼等交付詐欺集團使用，幫助詐欺集團詐
    騙被害人戊○○、丙○○、乙○○及甲○○等人。本件事證
    明確，被告犯行已堪認定，應依法論科。
三、按幫助犯之成立，主觀上行為人須有幫助故意，客觀上須有
    幫助行為，亦即需對於犯罪與正犯有共同之認識，而以幫助
    之意思，對於正犯資以助力，而未參與實施犯罪之行為者而
    言，最高法院75年度台上字第1509號、88年度台上字第1270
    號判決意旨均同此見解。是被告將所有上開帳戶（含存摺、
    金融卡及密碼）提供真實姓名年籍不詳之詐騙份子，供其詐
    騙被害人財物，顯係基於幫助他人詐取財物之犯意，且所為
    提供銀行存摺、金融卡及密碼予他人之行為，亦屬刑法詐欺
    罪構成要件以外之行為，被告既以幫助他人犯罪之意思而參
    與犯罪構成要件以外之行為，自應成立刑法第339 條第1 項
    詐欺取財罪之幫助犯，是核被告所為，係犯刑法第339 條第
    1 項、第30條第1 項之幫助詐欺取財罪，並依同法第30條第
    2 項之規定，按正犯之刑減輕之。又向被害人戊○○、丙○○、乙○○、甲○○等人詐取財物之人及其等所屬詐欺集團
    等人間就上開詐欺犯行，有犯意聯絡及行為分擔，均為共同
    正犯，亦附此說明。被告一幫助行為觸犯數罪名，為想像競
    合犯，應依刑法第55條想像競合犯規定從情節較重之被害人
    甲○○遭詐騙之幫助詐欺取財犯行處斷。爰審酌被告前未曾
    因犯罪經判決執行，有臺灣高等法院被告前案紀錄表可稽，
    素行尚可，惟犯罪後未坦承犯行，且其所為助長詐欺集團之
    猖獗，影響社會正常交易安全，增加被害人尋求救濟之困難
    ，並使犯罪之追查趨於複雜，危害社會情節甚鉅，被害人遭
    詐騙而匯入被告帳戶之金額為20萬7,960 元，復未賠償被害
    人所受損失等一切情狀，量處如主文所示之刑，並諭知易科
    罰金之折算標準（刑法第41條雖分別於98年1 月21日【98年
    9 月1 日施行】、98年12月30日【99年1 月1 日施行】修正
    公布，然就第1 項部分並無修正，是無比較新舊法之適用，
    亦併此敘明）。
四、臺灣板橋地方法院檢察署98年度偵字第23272 、23273 號、
    臺灣臺北地方法院檢察署98年度偵字第22566 號移送併辦部
    分即被害人戊○○、甲○○、乙○○遭詐騙而將款項匯入被
    告前開台新銀行、新光銀行帳戶之事實，被害人甲○○部分
    與起訴之事實相同，為同一事實，另因被告同時提供前開二
    帳戶，幫助詐欺集團詐騙被害人戊○○等人，此部分事實與
    檢察官起訴部分，亦有想像競合犯之裁判上一罪關係，均應
    為起訴效力所及，且經檢察官移送併辦，本院自得併予審酌
    。
據上論斷，應依刑事訴訟法第299 條第1 項前段、刑法第339 條
第1 項、第55條、第30條第1 項、第2 項、第41條第1 項前段、
刑法施行法第1 條之1 ，判決如主文。
本案經檢察官蔡啟文到庭執行職務。
中    華    民    國    99    年    1     月    20    日
                  刑事第七庭  審判長法  官  王美玲
                                    法  官  吳志豪
                                    法  官  黎惠萍
以上正本證明與原本無異。
如不服本判決應於收受判決後10日內向本院提出上訴書狀，並應
應敘述具體理由。其未敘述上訴理由者，應於上訴期間屆滿後20
日內向本院補提理由書(均須按他造當事人之人數附繕本)「切勿
逕送上級法院」。
                                    書記官  林志忠
中    華    民    國    99    年    1     月    20    日
附錄本案論罪科刑法條全文
中華民國刑法第339條
（普通詐欺罪）
意圖為自己或第三人不法之所有，以詐術使人將本人或第三人之
物交付者，處5 年以下有期徒刑、拘役或科或併科1 千元以下罰
金。
以前項方法得財產上不法之利益或使第三人得之者，亦同。
前二項之未遂犯罰之。


司法院資訊處製作；財團法人民間司法改革基金會備份。
